【裁判字號】    99,訴,1867
【裁判日期】    991215
【裁判案由】    偽造文書等
【裁判全文】
臺灣臺北地方法院刑事判決              99年度訴字第1867號
公  訴  人  臺灣臺北地方法院檢察署公訴組檢察官
被      告  覃事平
上列被告因偽造文書等案件，經檢察官提起公訴（99年度偵字
第19217號），因被告於準備程序進行中，就被訴事實為有罪之
陳述，經本院告知簡式審判程序意旨，並聽取公訴人及被告之意
見後，本院合議庭裁定依簡式審判程序審理，判決如下：
    主  文
覃事平共同行使偽造公文書，足以生損害於公眾及他人，累犯，
處有期徒刑貳年，扣案如附表編號1、2-1、5所示之物均沒收。
又共同行使偽造公文書，足以生損害於公眾及他人，累犯，處有
期徒刑貳年，扣案如附表編號1、2-2、5所示之物均沒收。又共
同偽造公文書，足以生損害於公眾及他人，累犯，處有期徒刑壹
年陸月，扣案如附表編號3、4、6、7所示之物均沒收。應執行有
期徒刑肆年，扣案如附表所示之物均沒收。
    事  實
一、覃事平前因懲治盜匪條例、竊盜等案件，經臺灣桃園地方法
    院以88年少連訴字第22號分別處有期徒刑9年6月、3月、3月
    、6月，應執行有期徒刑10年確定，嗣分別均經減刑，改應
    執行有期徒刑9年9月，並於民國95年10月5日假釋出監，而
    於97年12月13日保護管束期滿未經撤銷以已執行論。復於96
    年間因詐欺案件，經同院以97年度壢簡字第23號處有期徒刑
    3月確定；同年間，再因竊盜案件經同院以96年度壢簡字第
    2504號處有期徒刑5月確定，前開2罪合併應執行有期徒刑7
    月，而於97年11月16日執行完畢出監。猶不知悔改，於99年
    8月初，依循報紙刊登之廣告應徵而加入詐欺集團，其與綽
    號「小龍」、「阿輝」等真實姓名年籍不詳均已成年之詐欺
    集團成員共同意圖為自己不法所有，基於行使偽造公文書、
    偽造特種文書、偽造公文書、偽造印章、偽造公印及詐欺取
    財之共同犯意聯絡，先由一真實姓名、年籍不詳之詐欺集團
    成年成員於不詳時間，在臺灣地區某地，偽刻「臺灣臺北地
    方法院檢察署印」、「臺灣高雄地方法院檢察署印」等公印
    及「檢察官侯名皇」、「書記官賴文清」等印章，並偽造「
    臺灣高雄地方法院檢察署刑事傳票」、「臺北地檢署監管科
    收據」、「高雄地檢署監管科收據」等公文書，並偽造上有
    覃事平照片之「臺灣臺北地方法院監管科林新全」識別證1
    紙之特種文書，另由「小龍」將000000  0000之行動電話門
    號SIM卡連同行動電話（廠牌為Anycall）交付予覃事平，供
    與詐騙集團聯絡使用，以便隨時等待詐欺集團之通知，渠等
    分別以後述方式向被害人詐騙。
    （一）於99年8月6日，由「小龍」先行以上開門號聯繫覃事
          平至中壢車站碰面，再由「阿輝」負責駕駛車輛搭載
          「小龍」、覃事平至新竹市後，詐欺集團成員以前開
          行動電話指示覃事平至新竹市某處之便利商店，由覃
          事平下車至便利商店內收受詐欺集團所傳真業已蓋用
          「臺灣高雄地方法院檢察署印」之「高雄地檢署監管
          科收據」1張（上載日期為99年8月6日），俟覃事平
          取得前開公文書後，詐欺集團之人復又指示渠等駕車
          前往林魏秀位於新竹市○○路住處附近。另詐欺集團
          之人則於同日9許，先假以郵局行員之名義，撥打電
          話予林魏秀之電話，向林魏秀佯稱有不詳之人至櫃檯
          欲提領其帳戶內金錢，林魏秀向該自稱郵局行員之人
          表示應為報警處理，之後，即有自稱係高雄地方法院
          檢察署侯名皇檢察官之人撥打電話予林魏秀，佯稱林
          魏秀在高雄涉犯詐騙，將查封林魏秀坐落於高雄之房
          屋，並要求林魏秀需提領所有金錢，分為3次交付，
          且稱將派人前往收取款項云云，該人並將偽造之「臺
          灣高雄地方法院檢察署刑事傳票」之公文書以傳真方
          式交付予林魏秀收執，以取信於林魏秀，致林魏秀陷
          於錯誤。而覃事平即依照詐欺集團之指示，持上開公
          文書，於同日11時許，至新竹市○○路222號前先向
          林魏秀收取現金新臺幣（下同）42萬元，之後再將上
          開偽造之公文書交付予林魏秀查收，足生損害於林魏
          秀、侯名皇檢察官、賴文清書記官、臺灣高雄地方法
          院檢察署之職務執行正確性及司法文書之公信力。又
          覃事平得款後旋將款項交付予「小龍」保管，由「小
          龍」先行搭乘火車返回中壢，至覃事平則搭乘「阿輝
          」駕駛之自小客車返回中壢，同日晚間，渠等3人再
          於中壢車站會面，由小龍交付16800元予覃事平供作
          報酬。
    （二）於99年8月9日，仍由「阿輝」負責駕駛車輛自中壢車
          站搭載「小龍」、覃事平前往新竹市，再由詐欺集團
          以前開行動電話指示覃事平至新竹市某處之便利商店
          ，由覃事平下車至便利商店內收受詐欺集團所傳真業
          已蓋用「臺灣高雄地方法院檢察署印」之「高雄地檢
          署監管科收據」1張（上載日期99年8月9日），俟覃
          事平取得前開公文書後，詐欺集團之人復又指示渠等
          駕車前往新竹市○○街170號前。另詐欺集團之人則
          仍假以高雄地方法院檢察署侯名皇檢察官之名義，佯
          稱因林魏秀涉犯詐騙需交付金錢云云，致林魏秀陷於
          錯誤，於同日13時許，在上開地點，交付現金42萬元
          予覃事平，覃事平收取款項後再將上開偽造之公文書
          交付予林魏秀查收，足生損害於林魏秀、侯名皇檢察
          官、臺灣高雄地方法院檢察署之職務執行正確性及司
          法文書之公信力。而譚事平得款後旋將款項交付予「
          小龍」保管，由「小龍」先行搭乘火車返回中壢，至
          覃事平則搭乘「阿輝」駕駛之自小客車返回中壢，同
          日晚間，渠等3人再於中壢車站會面，由小龍交付
          12000元予覃事平供作報酬。
    （三）於99年8月10日10時許，先由詐欺集團所屬之成年成
          員，自稱係犯罪防制中心林科長，致電予徐天輝佯稱
          是否有委託徐世昌之人至臺北榮總申請重大疾病補助
          金，徐世昌並已領取1次補助金，徐天輝答稱無，該
          人則表示要查看紀錄，又佯稱徐天輝涉及其他重大經
          濟犯罪，需繳交保證金，否則將派警逮捕云云。於99
          年8月16日，覃事平與「小龍」相約在中壢車站見面
          ，再一同搭乘火車至臺北車站，迨抵達臺北車站後，
          「小龍」則先行將未貼有照片之「臺灣臺北地方法院
          監管科林新全」識別證1張以及「臺灣臺北地方法院
          檢察署印」1枚交予覃事平，詐欺集團復指示渠2人前
          往位於臺北市○○○路上之某便利商店，由覃事平下
          車收受詐欺集團所傳真之「臺北地檢署監管科收據」
          之公文書1張（上載檢察官曾益盛，惟未蓋有曾益盛
          之印章），途中覃事平並將自己之相片置放於上開識
          別證上，迨覃事平取得前開公文書後，詐欺集團復又
          指示其前往臺北市○○○路○段147巷附近等候徐天輝
          前來，由其負責出示前開偽造之識別證及公文書，並
          收受徐天輝所交付之金錢，而足生損害於林魏秀、檢
          察官曾益盛、「林新全」、臺灣臺北地方法院檢察署
          以及本院之職務執行正確性及司法文書之公信力。又
          徐天輝因於99年8月10日、11日業已交付共計135  萬
          元予該詐欺集團之一成員，故於99年8月14日先行前
          往派出所報案，於99年8月16日再次接獲詐欺集團來
          電後，乃會同員警前往赴約，而於同日16時許，在臺
          北市中山區○○○路○段147巷與錦州街口，當場查獲
          覃事平而未遂，並扣得如附表編號3至6所示之物，而
          獲悉上情。
三、案經徐天輝訴由臺北市政府警察局中山分局報告臺灣臺北地
    方法院檢察署檢察官偵查起訴。
    理  由
一、按除被告所犯為死刑、無期徒刑、最輕本刑為3年以上有期
    徒刑之罪或高等法院管轄第一審案件者外，於法院行準備程
    序進行中，被告先就被訴事實為有罪之陳述時，審判長得告
    知被告簡式審判程序之旨，並聽取當事人、代理人、辯護人
    及輔佐人之意見後，裁定進行簡式審判程序；又簡式審判程
    序之證據調查，不受刑事訴訟法第159條第1項、第161條之2
    、第161條之3、第163條之1及第164條至第170條規定之限制
    ，刑事訴訟法第273條之1第1項、第273 條之2分別定有明文
    。本件被告覃事平所犯係死刑、無期徒刑、最輕本刑為3年
    以上有期徒刑以外之罪，其於準備程序中就被訴事實為有罪
    之陳述，經告知簡式審判程序之旨，並聽取公訴人、被告之
    意見後，認適宜由進行簡式審判程序，爰依刑事訴訟法第27
    3條之1第1項規定，經本院合議庭裁定由受命法官獨任進行
    簡式審判程序，合先敘明。
二、上揭犯罪事實，業據被告迭於警詢中、偵查中及本院審理中
    坦承不諱（見偵卷第16-20頁、第46-47頁、第67-70頁、第
    93-95頁、第136頁及本院卷第17-18頁、第28頁背面），核
    與證人即告訴人徐天輝、被害人林魏秀於警詢中及偵查中之
    證述情節相符（見偵卷第5-13頁、第65-66頁、第78-79頁、
    第134-135頁），並有臺北市政府警察局中山分局搜索扣押
    筆錄、扣押物品目錄表、偽造之臺北地檢署監管科收據1張
    、臺灣臺北地方法院檢察署印1枚、臺灣臺北地方法院監管
    科林新全識別證1張（其上壓放覃事平之相片）、Anycall廠
    牌手機1支（內含0000000000之SIM卡）、扣案物品相片3張
    、扣案手機通聯紀錄1張暨通聯記錄翻拍照片4張、臺北地檢
    署監管科收據2張（日期分別為99年8月6日、8月9日）、臺
    灣高雄地方法院檢察署刑事傳票1張、臺灣臺北地方法院檢
    察署99年度刑保管第1747號保管單等在卷可稽，足徵被告所
    為之自白核與事實相符，堪值採信。從而，本件事證明確，
    被告犯行均堪予認定，均應予依法論科。
三、論罪科刑部分：
     （一)按所謂文書，乃以文字或符號為一定之意思表示，具
          有存續性，以為法律上或社會生活上重要事項之證明
          者而言，故不論係影本或原本，若有上述文書之性質
          ，均屬文書之範疇。而刑法上所稱之「公文書」，係
          指公務員職務上製作之文書，與其上有無使用「公印
          」無涉；若由形式上觀察，文書之製作人為公務員，
          且文書之內容係就公務員職務上之事項所製作，即令
          該偽造之公文書上所載製作名義機關不存在，或該文
          書所載之內容並非該管公務員職務上所管轄，然社會
          上一般人既無法辨識而仍有誤信為真正之危險，仍難
          謂非公文書（最高法院54年度臺上字第1407號判例意
          旨參照）。查卷附偽造之「臺北地方法院地檢署監管
          科收據」、「高雄地檢署監管科收據」之公文書，形
          式上已表明係臺灣臺北地方法院檢察署、臺灣高雄地
          方法院檢察署所出具，其內容又係關於申請提存之意
          ，自有表彰該等公署公務員本於職務而製作之意，雖
          主任檢察官侯名皇、檢察官曾益盛斯時均未在臺灣臺
          北地方法院檢察署及臺灣高雄地方法院檢察署任職，
          且無「監管科」之單位，亦無辦理提存監管金錢之職
          務，然依前揭說明，均仍屬公文書。
    （二）次按所謂「行使」，指以偽作真，而使該物置於其通
          常或流通狀態之行為。刑法上就行使偽造文書之規範
          ，固重在保護文書公共信用之法益，必須提出偽造之
          文書，並對其內容有所主張，足以生損害於公眾或他
          人，方得成立。但所謂『對其內容有所主張』，並不
          以明示偽造之文書內容為限，祇要將該以偽作真之文
          書置在可能發生文書功能之狀態下，主觀上認識到其
          法律交往關係中，提出該偽造文書之行為，他方足以
          認為其係對該文書權利義務等內容有所主張，並有意
          使其發生，或其發生不違其本意者，即難謂無侵害公
          共信用之危險，足以生損害於公眾或他人，仍無礙本
          罪行使偽造文書之成立（最高法院93年度臺上字第
          4328號判決意旨參照）。經查，本件被告明知「小龍
          」及詐欺集團成員所交付之該等文書均屬偽造，而非
          真正，卻仍持以取信告訴人等，在客觀上已足以認定
          被告出示該等文書之行為，已達行使偽造之公文書之
          程度。
    （三）犯罪事實一（一）、（二）部分，核被告所為係犯第
          216條、第211條行使偽造公文書罪、第339條第1項之
          詐欺取財罪。被告所為係以共同犯罪意思犯上述各罪
          ，而由其他共犯實行偽造「臺灣高雄地方法院檢察署
          印」、「檢察官侯名皇」、「書記官賴文清」等公印
          及印章，並續為偽造前開公印及印章之印文等行為，
          均為共同偽造公文書之部分行為。又被告以共同犯罪
          意思共同偽造「臺灣高雄地方法院檢察署刑事傳票」
          、「高雄地檢署監管科收據」等公文書後復持以行使
          ，其偽造之低度行為應分別為行使之高度行為所吸收
          ，均不另論罪。
    （四）犯罪事實一（三）核被告所為係犯第211條偽造公文
          書罪、第212偽造特種文書罪、第339條第3項、第1項
          之詐欺取財未遂罪。被告所為係以共同犯罪意思犯上
          述之罪，而由其他共犯實行偽造「臺灣臺北地方法院
          檢察署印」之公印，為共同偽造公文書之部分行為，
          不另論罪。
    （五）又按刑法上所謂共同實施，並不以參與全部犯罪行為
          為必要，其分擔實施一部分行為者，仍屬共同正犯（
          最高法院46年臺上字第1304號判例參照）。依卷內證
          據資料，雖無法證明被告曾打電話對告訴人等施行詐
          術，且亦無證據證明被告有蓋用偽造之公印在上揭扣
          案文件上以偽造公印文之行為，惟被告於其餘詐欺集
          團成員冒充郵局人員、檢察官以電話向告訴人等施用
          詐術，及在上述扣案之偽造文件上偽造公印文後，嗣
          由被告出面行使上開偽造之公文書，則被告顯與「阿
          輝」、「小龍」暨其他詐騙集團成員間有犯意聯絡與
          行為分擔甚明，應論以共同正犯。復按依被害人前所
          述被害之情節，該詐欺集團應有成員多人，且分工細
          密，惟自最初假冒政府官員打電話向被害人行騙開始
          ，至最後被告向被害人收款為止，各成員間雖有不同
          階段之分工，於自然觀念上並非不能區分為數行為，
          惟依一般社會通念，該各階段之行為係包括在同一詐
          騙目的，被告與「阿輝」、「小龍」及所屬詐欺集團
          各成員間前後所為各階段之行為應評價為一罪方符合
          刑罰公平原則，如予數罪併罰，反有過度處罰之疑（
          最高法院97年度臺上字第1880號判決要旨參照），故
          被告犯罪事實一（一）、（二）部分所犯2罪以及犯
          罪事實一（三）部分所犯3罪，均應係以一行為同時
          觸犯3罪名，均為想像競合犯，犯罪事實一（一）、
          （二）部分均應從一重論以刑法第216條、第211條之
           行使偽造公文書罪，犯罪事實一（三）部分應從一
           重論以刑法第211條之偽造公文書罪。至起訴書論罪
           法條欄雖未論及刑法第212條偽造特種文書罪部分，
           惟查起訴書之犯罪事實就此部分業已論及，被告就
           此已得行使防禦及答辯，況此部分與已起訴之行為
           ，有想像競合之裁判上一罪關係，本院自應併予審
           理。
     （六）被告有如犯罪事實欄所載之前科紀錄，此有臺灣高
           等法院被告前案紀錄表1份附卷可憑，其於前開徒刑
           執行完畢後5年內，故意犯本件有期徒刑以上之罪，
           為累犯，應依法加重其刑。爰審酌被告本有正當工
           作，卻不思依循正當途徑謀生，竟與「阿輝」、「
           小龍」暨其所屬之詐欺集團，利用一般民眾欠缺法
           律專業知識、對於檢察機關偵辦案件程序及職掌職
           務內容未必瞭解，並民眾對於檢察機關人員執行職
           務公信力之信賴等心理，而持以偽造公文書之方式
           遂行其詐騙行為，手段卑劣，對於被害人等造成之
           損害非輕，所為實應予以非難，惟念其犯後坦承犯
           行，深表悔意，態度良好，且其於本案犯罪之角色
           分工上，較諸其他詐欺集團成員等核心份子而言，
           尚屬居於較次要之地位等一切情狀，爰分別量處如
           主文所示之刑並定其應執行刑，以示警懲，
四、沒收部分：
    附表編號1、2-1、2-2、3、4、7所示之偽造公文書、偽造特
    種文書、行動電話，均為被告與詐欺集團所有，且為供被告
    與詐欺集團犯罪所用之物，編號1、2-1、2-2所示之文書正
    本雖均未扣案，惟無證據證明業已滅失，均應依刑法第38條
    第1項第2款之規定，於各項宣告刑下併諭知沒收。附表編號
    1 、2-1、2-2其上偽造之「臺灣高雄地方法院檢察署印」、
   「檢察官侯名皇」、「書記官賴文清」等印文，因前揭偽造
    之公文書均業經本院宣告沒收，而無依刑法第219條規定重
    複諭知沒收之必要，併此敘明。至如附表編號5所示未扣案
    之「臺灣高雄地方法院檢察署印」、「檢察官侯名皇」、「
    書記官賴文清」、「侯名皇」等公印及印章，及如附表編號
     6所示扣案偽造之「臺灣臺北地方法院檢察署印」公印，因
    未扣案部分並無證據證明已滅失，均依刑法第219條規定，
    不問屬於犯人與否，均於各項宣告刑併依刑法第219條規定
    沒收之。
五、公訴意旨另認被告等上開犯行尚涉犯刑法第158條第1項冒充
    公務員行使職權罪嫌等語。惟按犯罪事實應依證據認定之，
    無證據不得認定犯罪事實；不能證明被告犯罪者，應諭知無
    罪之判決，刑事訴訟法第154條第2項、第301條第1項分別定
    有明文。又按事實之認定，應憑證據，如未能發現相當證據
    ，或證據不足以證明，自不能以推測或擬制之方法，以為裁
    判基礎；且認定犯罪事實所憑之證據，雖不以直接證據為限
    ，間接證據亦包括在內；然而無論直接或間接證據，其為訴
    訟上之證明，須於通常一般之人均不致有所懷疑，而得確信
    其為真實之程度者，始得據為有罪之認定，倘其證明尚未達
    到此一程度，而有合理之懷疑存在時，即無從為有罪之認定
    ，最高法院分別著有40年臺上字第86號、76年臺上字第4986
    號判例意旨可稽。本件公訴人認被告涉有上開冒充公務員行
    使職權罪嫌，無非以上開扣得之偽造公文書及識別證等文件
    為其論據。惟查：被害人林魏秀於偵查中證稱被告前來收取
    金錢時，均未出示證件，僅表示係檢察官叫伊前來等語（見
    偵卷第135頁）；另告訴人徐天輝於偵查中則證稱被告並未
    出示任何證件或文書予伊查看，僅表示前來收取金錢而已等
    語（見偵卷第66頁），則被告向被害人林魏秀、告訴人林天
    輝收取款項時，並未出示識別證予被害人查看，亦無表示係
    擔任何種公職，可見被告並無以公務員自居而僭行公務員職
    權之言行，是被告此部分之犯罪顯無法證明，本應由本院為
    無罪之諭知，惟檢察官認此部分與上開有罪部分有想像競合
    之裁判上一罪關係，本院爰不另為無罪之諭知，併此敘明。
據上論斷，應依刑事訴訟法第273條之1第1項、第284條之1、第
299條第1項前段，刑法第28條、第211條、第212條、第216條、
第339條第1項、第3項、第55條、第219條、第38條第1項第2款、
第51條第5款，刑法施行法第1條之1，判決如主文。
本案經檢察官李彥霖到庭執行職務
中    華    民    國    99    年    12    月    15    日
                  刑事第十七庭  法  官  楊雅清
上正本證明與原本無異。
如不服本判決應於收受送達後10日內向本院提出上訴書狀，並應
敘述具體理由；其未敘述上訴理由者，應於上訴期間屆滿後20日
內向本院補提理由書（均須按他造當事人之人數附繕本）「切勿
逕送上級法院」。告訴人或被害人如對於本判決不服者，應具備
理由請求檢察官上訴，其上訴期間之計算係以檢察官收受判決正
本之日期為準。
                                書記官  吳俊龍
中    華    民    國    99    年    12    月    15    日
附錄本案論罪科刑法條全文：
中華民國刑法第211條
（偽造變造公文書罪）
偽造、變造公文書，足以生損害於公眾或他人者，處 1 年以上
7 年以下有期徒刑。
中華民國刑法第212條
（偽造變造特種文書罪）
偽造、變造護照、旅券、免許證、特許證及關於品行、能力服務
或其他相類之證書、介紹書，足以生損害於公眾或他人者，處 1
年以下有期徒刑、拘役或 3 百元以下罰金。
中華民國刑法第339條
（普通詐欺罪）
意圖為自己或第三人不法之所有，以詐術使人將本人或第三人之
物交付者，處 5 年以下有期徒刑、拘役或科或併科 1 千元以下
罰金。
以前項方法得財產上不法之利益或使第三人得之者，亦同。
前二項之未遂犯罰之。
┌──┬────────┬─────────┬───────┐
│    │ 應沒收物品名稱 │     數量         │  證據頁數    │
├──┼────────┼─────────┼───────┤
│1   │偽造之臺灣高雄地│1張（含其上偽造之 │影本存放於偵卷│
│    │方法院檢察署刑事│臺灣高雄地方法院檢│第81頁        │
│    │傳票            │察署印、檢察官侯名│正本未扣案    │
│    │                │皇、書記官賴文清等│              │
│    │                │印文）            │              │
├──┼────────┼─────────┼───────┤
│2-1 │偽造之高雄地檢署│1張（含其上偽造之 │影本存放於偵卷│
│    │監管科收據      │臺灣高雄地方法院檢│第82頁        │
│    │                │察署印之印文）    │正本未扣案    │
├──┼────────┼─────────┼───────┤
│2-2 │偽造之高雄地檢署│1張（含其上偽造之 │影本存放於偵卷│
│    │監管科收據      │臺灣高雄地方法院檢│第83頁        │
│    │                │察署印之印文）    │正本未扣案    │
│    │                │                  │              │
│    │                │                  │              │
├──┼────────┼─────────┼───────┤
│3   │偽造之臺北地檢署│1張               │影本存放於偵卷│
│    │監管科收據      │                  │第21頁        │
├──┼────────┼─────────┼───────┤
│4   │偽造之臺灣臺北地│1張（含其上被告之 │              │
│    │方法院監管科識別│相片）            │              │
│    │證（林新全）    │                  │              │
├──┼────────┼─────────┼───────┤
│5   │偽造之臺灣高雄地│3枚               │未扣案        │
│    │方法院檢察署印、│                  │              │
│    │檢察官侯名皇、書│                  │              │
│    │記官賴文清等公印│                  │              │
│    │及印章          │                  │              │
├──┼────────┼─────────┼───────┤
│6   │臺灣臺北地方法院│1枚               │              │
│    │檢察署印        │                  │              │
├──┼────────┼─────────┼───────┤
│7   │Anycall廠牌行動 │1具（含0000000000 │              │
│    │電話            │門號之SIM卡）     │              │
└──┴────────┴─────────┴───────┘

司法院資訊處製作；財團法人民間司法改革基金會備份。
